【裁判字號】    98,交抗,1650
【裁判日期】    980724
【裁判案由】    違反道路交通管理處罰條例
【裁判全文】
臺灣高等法院交通事件裁定            98年度交抗字第1650號
抗   告   人
即原處分機關  交通部公路總局新竹區監理所
受 處 分  人  甲○○
上列抗告人因違反道路交通管理處罰條例案件，不服臺灣桃園地
方法院，中華民國98年5月27日所為裁定（98年度交聲字第881號
），提起抗告，本院裁定如下：
    主  文
抗告駁回。
    理  由
一、原處分意旨略以：異議人即受處分人甲○○於民國97年5 月
    10日凌晨4 時36分許，駕駛車牌號碼0022-MS 號自用小客車
    ，行經桃園縣蘆竹鄉○○路○段222 號前，因「酒後駕車，
    經測得其呼氣所含酒精濃度達每公升0.89毫克」之違規，為
    警依法舉發。故依道路交通管理處罰條例第35條第1 項第1
    款之規定裁處異議人罰鍰新臺幣（以下同）49,500元，並吊
    扣駕駛執照12個月，施以道路交通安全講習等語。
二、聲明異議意旨則以：伊已因酒駕肇事違規涉公共危險罪，經
    臺灣桃園地方法院檢察署檢察官命支付20,000元予國庫，併
    緩起訴處分1 年，即不能再以另一項規定來處罰，且伊已依
    檢察官要求支付20,000元入國庫，對伊已有警愓作用，如今
    監理機關又加以裁罰49,500元，對伊造成龐大的經濟負擔，
    為此聲明異議，請求將罰鍰49,500元部分撤銷等語。
三、按汽車駕駛人有飲用酒類或其他類似物後其吐氣所含酒精濃
    度超過每公升0.25毫克或血液中酒精濃度超過百分之0.05以
    上之情形者，不得駕車；汽車駕駛人，駕駛汽車經測試檢定
    有酒精濃度超過規定標準之情形者，處15,000元以上60,000
    元以下罰鍰，並當場移置保管該汽車及吊扣其駕駛執照1 年
    ；因而肇事致人受傷者，並吊扣其駕駛執照2 年；致人重傷
    或死亡者，吊銷其駕駛執照，並不得再考領；汽車駕駛人，
    有第35條第1 項規定之情形者，應接受道路交通安全講習，
    道路交通安全規則第114 條第2 款、道路交通管理處罰條例
    第35條第1 項第1 款、第24條第1 項第2 款分別定有明文。
四、原裁定以：
  (一)依據聲明異議狀所載內容，異議人僅針對其酒醉駕駛遭原處
    分機關所為之處罰鍰新臺幣49,500元部分聲明異議，其餘部
    分（即吊扣駕駛執照，並施以道路安全講習等處分）並未提
    起抗告，是僅應就業經提起異議部分予以審酌，合先敘明。
  (二)按94年2月5日公布，於95年2月5日施行之行政罰法第26條規
    定：「一行為同時觸犯刑事法律及違反行政法上義務規定者
    ，依刑事法律處罰之。但其行為應處以其他種類行政罰或得
    沒入之物而未經法院宣告沒收者，亦得裁處之。前項行為如
    經不起訴處分或為無罪、免訴、不受理、不付審理之裁判確
    定者，得依違反行政法上義務規定裁處之。」即所謂一事不
    二罰原則，究其立法理由，一行為同時觸犯刑事法律及違反
    行政法上義務規定時，由於刑罰與行政罰同屬對不法行為之
    制裁，而刑罰之懲罰作用較強，故在處罰目的相同且處罰方
    式相同時，若依刑事法律處罰，即足資警惕時，實無一事二
    罰再處行政罰之必要；且刑事法律處罰，由法院依法定程序
    為之，較符合正當法律秩序，應予優先適用，故同時觸犯刑
    事法律及違反行政法上義務規定之行為，行政機關得否科以
    與刑罰相類之行政罰處罰，端視該行為之刑事訴追或審判程
    序終局結果而定，在刑事訴追、審判程序尚未終局確定前，
    行政機關自不得逕予裁罰；至於罰鍰以外之沒入或其他種類
    行政罰，因兼具維護公共秩序之作用，為達行政目的，行政
    機關仍得併予裁處。
  (三)道路交通主管機關對於汽車駕駛人之酒後駕車行為，依道路
    交通管理處罰條例第35條第1項第1款規定予以裁罰，係對行
    為人違反行政法上義務規定之行政罰，且該條例關於一行為
    同時觸犯刑事法律及違反行政法上義務規定者，並無特別規
    定，是以，汽車駕駛人酒後駕車行為，經測試檢定酒精濃度
    超過規定標準，同時涉犯刑法第185條之3之公共危險罪嫌者
    ，道路交通主管處罰機關除有上開行政罰法第26條第1項但
    書規定，得處以其他種類行政罰之情形外，關於罰鍰部分，
    即應依上開行政罰法第26條及道路交通管理處罰條例第10條
    規定，移送地方法院檢察署處理，於移送後，非有上開行政
    罰法第26條第2項所定不起訴等事由，不得再依道路交通管
    理處罰條例第35條第1項第1款規定，裁處行為人罰鍰之行政
    罰。
  (四)又觸犯刑事法律之犯罪行為，除得經檢察官之起訴，並由法
    院審理後，為有罪科刑、無罪、免訴、不受理、不付審理之
    裁判外，如檢察官認該行為所涉為死刑、無期徒刑或最輕本
    刑三年以上有期徒刑以外之罪，於參酌刑法第57條所列事項
    及公共利益之維護，認以緩起訴為適當者，得定一年以上三
    年以下之緩起訴期間為緩起訴處分（刑事訴訟法第253條之1
    ）。就要件言，緩起訴基本上係認被告有犯罪嫌疑，而暫緩
    起訴，並得課被告予一定之負擔或指示（同法第253條之2第
    1項），此與不起訴處分係因犯罪嫌疑不足或其他原因（同
    法第252條、第253條），且不得附條件或負擔，顯有不同，
    可知緩起訴處分是一種刑事處罰。又經檢察官為「緩起訴」
    處分者，於「緩起訴」之猶豫期間內，檢察官可對其持續觀
    察，若認其顯無反省警惕之情或根本欠缺反省警惕之能力（
    即符合刑事訴訟法第253條之3第1項所列三款情形，詳後述
    ）者，得依職權或依告訴人之聲請，將「緩起訴」處分撤銷
    ，並依法追訴，亦即在緩起訴處分之猶豫期間內，刑事訴追
    程序仍未終局確定，此與不起訴處分確定後，刑事訴追程序
    終結，檢察官原則上不得就同一行為再行起訴之法律效果迥
    異。上開行政罰法第26條第2項並未明列「緩起訴處分」，
    本不宜擴張解釋，且緩起訴處分性質上與不起訴處分不同，
    無適用行政罰法第26條第2項規定之餘地。因此，經檢察官
    為緩起訴處分之行為，如同時違反行政法上義務之規定，因
    已有刑事處罰，此時行政機關若另行依法行政裁罰，無異一
    罪二罰，因此參酌行政罰法第26條之立法意旨，違反行政法
    上義務之行為，若同時亦經檢察官另為緩起訴處分時，行政
    機關應不得就同一行為，再為與刑罰相類之罰鍰處分。且檢
    察官為「緩起訴」處分者，於「緩起訴」之猶豫期間內，最
    終是否會被檢察官提起公訴，猶懸而未定，亦即「緩起訴」
    處分於猶豫期間內尚未具有實質之確定力，檢察官仍得根據
    上開規定依職權或依告訴人之聲請，將被告「緩起訴」處分
    撤銷。而行政罰法第26條明定一事不二罰原則，且應受行政
    罰之行為如經不起訴處分或為無罪、免訴、不受理、不付審
    理之裁判「確定」者，始得依違反行政法上義務規定裁處之
    ，並未包括「緩起訴」處分在內，雖「緩起訴」處分之最終
    使被告免於刑事訴追之效果與「不起訴」處分之效果相同，
    惟依行政罰法第26條第2項之立法意旨，亦必須待緩起訴處
    分實質確定時，被告才最終地確定免於受刑事訴追，原處分
    機關始得為行政裁罰，亦即在緩起訴期間內即猶豫期間期滿
    前，該緩起訴處分仍有被撤銷之可能，此時原處分機關若依
    法為行政裁決，將使受處分人有同時遭受行政處罰及刑事訴
    追之危險，顯與行政罰法第26條規定之立法意旨相違背。準
    此，自行政罰法第26條規定立法意旨為有利於行為人之解釋
    ，應認應受行政裁罰之行為，關於罰鍰部分，同一事實如經
    緩起訴處分確定者，亦有行政罰法第26條明定一事不二罰原
    則之適用。
  (五)按檢察官之緩起訴處分於緩起訴期間內，有下列情形之一者
    ，檢察官得依職權或依告訴人之聲請撤銷原處分，繼續偵查
    或起訴：(1)於期間內故意更犯有期徒刑以上刑之罪，經檢察
    官提起公訴者。(2)緩起訴前，因故意犯他罪，而在緩起訴期
    間內受有期徒刑以上刑之宣告者。(3)違背第253條之2第1項
    各款之應遵守或履行事項者，刑事訴訟法第253條之3第1項
    定有明文。據此可徵經檢察官為「緩起訴」處分者，於「緩
    起訴」之猶豫期間內，最終是否會被檢察官提起公訴，猶懸
    而未定，亦即「緩起訴」處分於猶豫期間內尚未具有實質之
    確定力，檢察官仍得根據上開規定依職權或依告訴人之聲請
    ，將被告「緩起訴」處分撤銷。而行政罰法第26條明定一事
    不二罰原則，且應受行政罰之行為如經不起訴處分或為無罪
    、免訴、不受理、不付審理之裁判「確定」者，始得依違反
    行政法上義務規定裁處之，並未包括「緩起訴」處分在內，
    雖「緩起訴」處分之最終使被告免於刑事訴追之效果與「不
    起訴」處分之效果相同，惟依行政罰法第26條第2項之立法
    意旨，亦必須待緩起訴處分實質確定時，被告才最終地確定
    免於受刑事訴追，原處分機關始得為行政裁罰，亦即在緩起
    訴期間內即猶豫期間期滿前，該緩起訴處分仍有被撤銷之可
    能，此時原處分機關若為行政裁決，將使受處分人有同時遭
    受行政處罰及刑事訴追之危險，顯與行政罰法第26條規定之
    立法意旨相違背。準此，自行政罰法第26條規定立法意旨為
    有利於行為人之解釋，應認應受行政裁罰之行為，關於罰鍰
    部分，同一事實如經緩起訴處分確定者，亦有行政罰法第26
    條明定一事不二罰原則之適用（本院暨所屬法院96年法律座
    談會刑事類提案第36號法律問題參照）。
  (六)查本件受處分人於酒後駕駛上揭自用小客車，於前揭時、地
    經警測得其呼氣酒精濃度達每公升0.89毫克，並經警舉發「
    酒後駕車」違規，嗣經臺灣桃園地方法院檢察署檢察官認犯
    刑法第185條之3之公共危險罪，而於97年8月15日以97年度
    偵字第14156號為緩起訴處分，緩起訴處分期間為1年，緩起
    訴期間起算日（確定日期）為98年1月14日，緩起訴期滿日
    為99年1月13日，並命其應向國庫支付20,000元，且受處分
    人已於98年2月26日向國庫繳交緩起訴處分金20,000元完畢
    等情，有本件裁決書、臺灣桃園地方法院檢察署97年度偵字
    第14156號緩起訴處分書、本院被告前案紀錄表、台灣桃園
    地方法院檢察署自行收納款項收據在卷可稽，並經原審調閱
    臺灣桃園地方法院檢察署97年度偵字第14156號偵查卷宗核
    閱屬實，且為受處分人所不爭執，是受處分人上揭違規事實
    ，足堪認定。而本件受處分人上開酒後駕車之行為，係屬同
    時觸犯刑事法律及違反行政法上義務規定之行為，是原處分
    機關於受處分人緩起訴期間尚未屆滿前（即尚未具有實質確
    定力之前），逕對受處分人上開酒後駕車之行為裁處罰鍰，
    依前開說明意旨，與上述行政罰法第26條第1項前段之「一
    事不二罰」原則相違，難謂適法。
  (七)綜上所述，異議人確有在上開時、地，因違反酒後駕駛車輛
    ，經測試呼氣中酒精濃度超過規定標準之違規行為，原處分
    機關依道路交通管理處罰條例第35條第1項第1款規定，裁處
    吊扣異議人駕駛執照12個月及施以道路交通安全講習之其他
    種類行政裁罰部分，於法並無不合，異議人就此部分亦未表
    示不服。惟原處分裁處異議人罰鍰49,500元之行政裁罰部分
    ，有違行政罰法第26條第2項之「一事不二罰」之規定，即
    難認為允當，應認異議人此部分之異議為有理由，將原處分
    關於裁處罰鍰49,500元部分撤銷，改諭知此部分不罰，以資
    適法。
五、經核原裁定上開認事用法，洵無違誤。抗告意旨以緩起訴處
    分所命金錢之給付，係附隨於緩起訴處分之負擔，與行政罰
    法第26條第1項前段所指「刑事處罰」之要件不合；又緩起
    訴處分金未達道路交通管理處罰條例第92條第3項所定最低
    金額者，仍須補繳不足最低罰鍰之部分，蓋超出部分並未與
    緩起訴處分金相重疊，自無一事二罰可言等語。惟查：
  (一)我國關於不起訴處分與緩起訴處分之規定，多見於刑事訴訟
    法，於該法法例之用語，均個別明列之，如刑事訴訟法第二
    百五十五條第一項、第二百五十九條、第二百六十條均屬之
    ；易言之，在我國刑事訴訟法之體例上，並無將「不起訴處
    分」一詞包含「緩起訴處分」之情形。再依我國刑事訴訟法
    第二百五十三條之一規定，有關緩起訴處分，需具備(1)犯罪
    嫌疑充足，(2)斟酌刑法第五十七條所列事項，(3)為公共利益
    之維護，(4)以緩起訴為適當者（即適當性）等要件；亦與不
    起訴處分之要件有間；因之，倘認行政罰法第二十六條第二
    項規定之「不起訴處分」包含「緩起訴處分」之情形，是否
    已逾文義解釋之範圍，實有疑問。況關於緩起訴處分之要件
    、裁量之基準，與不起訴處分相較，均多有不同，至多應僅
    得視緩起訴處分為暫緩起訴之處分，而非不起訴處分。另行
    政罰法第二十六條第二項之規定既未明文包含「緩起訴處分
    」之類型，而對於人民不利益之規定本不得任意加以擴張其
    適用，自不宜逕認行政罰法第二十六條第二項規定於經緩起
    訴處分之情形亦有適用，始為允當，並符其立法理由。況行
    政罰法第26條係於94年2月5日公布施行，該條第2 項明定：
    「前項行為，如經不起訴處分或為無罪、免訴、不受理、不
    付審理之裁判確定者，得依違反行政義務規定裁處之」，並
    不包括緩起訴處分在內。查刑事訴訟法緩起訴之規定，早於
    91年間即公布施行，而行政罰法上開規定則公布施行在後，
    顯見立法當時，已可權衡是否將緩起訴處分納入該條第2 項
    加以規範，則依「明示其一，排除其他」之法理，自不得將
    緩起訴處分等同不起訴處分，而認得再依違反行政義務規定
    裁處。又行政罰法為行政法中關於行政罰之總則性規定，是
    道路交通管理處罰條例之行政罰亦須遵循行政罰法之規定，
    其子法道路交通案件處理辦法或裁罰基準之解釋及適用，更
    不得違反行政罰法之規定。
  (二)又按刑事訴訟法第253條之1所指之緩起訴處分，其內容、要
    件與依刑事訴訟法第252 條所為之不起訴處分迥不相同，絕
    對不起訴處分之情形，包括行為不罰、犯罪嫌疑不足等，本
    不構成刑事犯罪，而不可能課以附條件之負擔。而緩起訴處
    分為介於起訴、與微罪職權不起訴間之緩衝設計，本質上係
    構成刑事犯罪，且檢察官為緩起訴處分時，依刑事訴訟法第
    253條之2第1項規定，得對被告所為之指示及課予之負擔，
    此係基於刑事法律之處罰，對被告而言，仍有財產減少及自
    由受限之影響，在性質上具有實質制裁之效果，是緩起訴之
    被告依檢察官緩起訴處分命令，向國庫或公益團體繳納捐款
    者，乃係履行檢察官緩起訴處分之命令，在性質上當屬處分
    金，而與刑罰之罰金無異，是受處分人既依檢察官之緩起訴
    處分命令，向國庫或公益團體繳納捐款，即已履行檢察官為
    緩起訴處分命令所課予之負擔，行政機關應不得就同一行為
    ，再為與刑罰相類之罰鍰處分。復按類此事件，行政機關不
    得對同一行為再課以行政罰鍰，其不罰之理由有認為緩起訴
    處分並附條件為捐款命令是刑事處分；有認為因未經法院裁
    判所為之處罰非刑事處分，但捐款行為具行政罰鍰的性質，
    故行政機關不得再就同一行為課以行政罰鍰（上開本院暨所
    屬法院96年法律座談會刑事類提案第36號決議意旨參照），
    是緩起訴之附帶負擔，已對人民權益產生制約，於理論上，
    雖有刑事處分或行政罰鍰之爭，然無論何者，同一事件，均
    不得再予裁罰。本件受處分人既經警舉發「酒後駕車」違規
    ，並由臺灣桃園地方法院檢察署檢察官認涉犯刑法第185條
    之3之公共危險罪，而於97年8月15日以97年度偵字第14156
    號為緩起訴處分，緩起訴處分期間為1年，緩起訴期間起算
    日為98年1月14日，緩起訴期滿日為99年1月13日，並命其應
    向國庫支付20,000元，且受處分人已於98年2月26日向國庫
    繳交緩起訴處分金20,000元完畢等情，已如前述，則原處分
    機關自不得再執交通管理事件統一裁罰基準及處理細則等子
    法規定，認就受處分人之同一行為應再重複課以行政罰鍰。
六、綜上，原處分機關無視受處分人已履行檢察官為附金錢給付
    負擔之緩起訴處分，且受處分人已向國庫全額繳交完竣之事
    實，猶認受處分人尚須補繳罰鍰差額29,500之行政裁罰，即
    有未洽，抗告人即原處分機關人猶執前詞提起抗告，指摘原
    裁定不當，為無理由，應予駁回。
據上論結，應依道路交通案件處理辦法第26條，刑事訴訟法第41
2條，裁定如主文。
中    華    民    國    98    年    7     月    24    日
                  刑事第十一庭審判長法  官  張連財
                                    法  官  楊照男
                                    法  官  吳啟民
以上正本證明與原本無異。
不得再抗告。
                                    書記官  楊妙恩
中    華    民    國    98    年    7     月    24    日


司法院資訊處製作；財團法人民間司法改革基金會備份。
